臺灣台南地方法院民事判決　九十二年度重訴字第三六二號
　　原　　　告　　弘大易有限公司
　　法定代理人　　甲○○
　　訴訟代理人　　王炯棻律師
　　複　代理人　　黃永隆律師
　　被　　　告　　中華醫事學院　　設台南縣仁德鄉○○○街八九號
　　法定代理人　　乙○○　　　.
　　訴訟代理人　　王奕棋律師
右當事人間請求清償債務事件，經本院於民國九十三年三月十日言詞辯論終結，判決
如左：
    主    文
被告應給付原告新台幣捌佰萬元，及自民國九十二年十月十八日起至清償日止，按週
年利率百分之五計算之利息。
原告其餘之訴駁回。
訴訟費用由被告負擔。
本判決原告勝訴部分，於原告以新台幣貳佰柒拾萬元為被告供擔保後，得假執行；但
被告如於執行標的物拍定、變賣前，以新台幣捌佰萬元為原告預供擔保，得免為假執
行。
原告其餘假執行之聲請駁回。
    事    實
甲、原告方面：
  一、聲明：
  （一）被告應給付原告新台幣（下同）八百萬元，及自民國九十二年八月二十二日
        起至清償日止，按週年利率百分之五計算利息。
  （二）原告願供擔保，請准宣告假執行。
  二、陳述：
  （一）訴外人永青營造工程股份有限公司（下稱：永清公司）為清償積欠訴外人瑞
        懿營造有限公司（下稱：瑞懿公司）之工程款債務，乃於九十二年四月十一
        日與原告、訴外人瑞懿公司共同簽訂債權轉讓同意書，約定訴外人永清公司
        將其承包被告學校科技大樓建築工程款中之八百萬元債權（下稱：系爭債權
        ）讓與原告，而代為清償訴外人瑞懿公司積欠原告之債務，並約定被告如未
        給付系爭債權金額予原告前，訴外人永清公司積欠訴外人瑞懿公司之債務視
        為未消滅，而原告亦於九十二年八月二十二日以存證信函通知被告有關系爭
        債權讓與一事，是以，原告已對被告取得系爭債權。
  （二）被告所辯：伊將訴外人永青公司可領取之全額工程款一千零四十三萬元，開
        立同面額之支票一紙（下稱：系爭支票），交予訴外人瑞懿公司轉交訴外人
        永青公司領款後，再行分配該款，業經在場之原告之負責人甲○○所同意云
        云，此與事實不符，蓋原告負責人從未見過系爭支票，遑論有同意將系爭支
        票轉交予訴外人永青公司。又本件經債權讓與後，原告已係被告之直接債權
        人，被告如欲清償系爭債務自應向原告為清償，始生效力，而非開立系爭支
        票予非屬本件債權人之訴外人永青公司，故被告縱有開立系爭支票之行為，
        亦不生清償之效力。再按常理而言，原告之債權額（八百萬元）佔該期工程
        款之大部分，被告若開立支票，應以原告為受款人而非訴外人永青公司，被
        告甚或可分別開立二張支票以代清償，然被告開立以訴外人永青公司為受款
        人之系爭支票，應不得認為已清償原告之債權，此外，訴外人瑞懿公司並非
        被告之債權人，被告如何能將系爭支票交由訴外人永青公司轉交予訴外人瑞
        懿公司，作為清償原告之系爭債權。
　（三）被告另辯稱：「‧‧‧轉交永青營造公司領款後，再行分配該款‧‧‧嗣後
        原告如何處理，則與被告學校無關」云云。然按債之清償應符合債之本旨，
        始生清償之效果，本件被告開立之系爭支票係交予訴外人永青公司，一則不
        符合清償之「給付對象」要件；再者，被告謂領款後再行分配該款，係屬何
        意？亦不符合清償「給付內容」應確定其清償額之要件，故被告答辯謂領款
        後再行分配該款，其清償額無從確定，本不生清償之效力。甚者，若被告已
        清償原告之系爭債權，以八百萬元如此高之金額，被告應會要求原告簽立或
        出具清償證明書或收據等書面，然本件因未清償，故無文件可資證明。
  （四）證人李宗杰證稱：「當時李榮信並無表示系爭支票一千零四十三萬元中的八
        百萬元是要給原告」等語，而被告亦謂：「當時被告的立場是將票交給受款
        人永青公司」、「董事會根本沒有說要把錢撥給原告」等語，及證人李榮信
        證稱：「當時董事會開會時，沒有決議要將錢撥給原告」等語，可知被告並
        無清償原告系爭債權之行為與意思，故原告簽發系爭支票與原告無關，自不
        得對抗原告而主張已清償其債務。
  三、證據：提出債權轉讓同意書、營利事業登記證、掛號郵件查單、存證信函各一
      件為證（以上均為影本），並聲請訊問證人陳俊隆、王志光。
乙、被告方面：
  一、聲明：
  （一）原告之訴及假執行之聲請均駁回。
  （二）如受不利判決，願供擔保，請准宣告免為假執行。
  二、陳述：
  （一）被告對於原告主張其與訴外人永青公司及瑞懿公司簽訂債權轉讓同意書，約
        定訴外人永青公司將系爭債權轉讓予原告，以清償訴外人瑞懿公司積欠原告
        之債務，及原告已於九十二年八月二十二日以存證信函通知被告有關系爭債
        權讓與一事，被告均不爭執。
  （二）被告接獲原告之系爭債權讓與通知後，即於九十二年九月十日召開董事會，
        並由原告之法定代理人甲○○及其夫陳俊隆與訴外人永青公司之代表李宗杰
        三人共同至被告提出會同請款證明書，請領該期工程款一千零四十三萬元，
        被告並於當日簽發支付工程款一千零四十三萬元之系爭支票一紙，由於被告
        簽發系爭支票係於當日下午六時許，銀行已停止營業無從領款，被告董事李
        榮信乃與原告及訴外人永青公司之代表李宗杰（即訴外人瑞懿公司之法定代
        理人呂月玲之配偶）約定於同年九月十二日上午九時許，在台南市○○路之
        彰化銀行交付系爭支票，被告董事李榮信到達銀行門口時，原告之法定代理
        人甲○○夫妻、王志光及訴外人瑞懿公司之法定代理人呂月玲、訴外人永青
        公司之代表李宗杰均在場，被告董事李榮信向在場人說明被告之工程契約係
        與訴外人永青公司簽訂，因此系爭支票應交付予訴外人永青公司，至於訴外
        人永青公司、瑞懿公司與原告間如何分配由渠等自行處理，當時均無人異議
        ，被告董事李榮信乃當場將系爭支票交予訴外人永青公司之代表李宗杰，而
        完成付款手續，則被告已將工程款付清，嗣後原告與訴外人永青公司及瑞懿
        公司間如何處理分配款項，自與被告無關，原告於被告董事李榮信交付系爭
        支票予訴外人永青公司時，既不為反對之意思，則其事後未分得款項，係原
        告與訴外人永青公司或瑞懿公司間之關係，不能再向被告有所請求。
  （三）自常理而言，如原告不同意被告董事李榮信將系爭支票交予訴外人永青公司
        之代表李宗杰，必然在當場異議，否則被告董事李榮信自無可能將支票交付
        訴外人永青公司，被告學校代表李榮信既已明白表示將系爭支票交予訴外人
        永青公司，再由原告與訴外人永青公司自行分配，而原告並無異議，則被告
        董事李榮信已完成交付系爭支票之任務，嗣後原告與訴外人永青公司及瑞懿
        公司如有爭執係渠等之問題，此與被告無關，原告向被告請求，自非有理。
        況證人李宗杰在鈞院準備程序中證稱訴外人瑞懿公司僅欠原告二百餘萬元，
        並有一份清償協議書可證，雖原告主張該清償協議書無效，然確有簽訂該協
        議書一事，既為原告所是認，自不能由原告片面主張其無效。
三、證據：提出債權轉讓同意書、會同請款證明書、存證信函各一件為證（以上均為
    影本），並聲請訊問證人李榮信、李宗杰、呂月玲。
    理    由
一、本件原告起訴主張：訴外人永清公司為清償積欠訴外人瑞懿公司之工程款債務，
    乃於九十二年四月十一日與原告、瑞懿公司共同簽訂債權轉讓同意書，約定訴外
    人永清公司將其承包被告學校科技大樓建築工程款中之系爭八百萬元債權讓與原
    告，而代為清償訴外人瑞懿公司積欠原告之債務，原告亦於九十二年八月二十二
    日以存證信函通知被告系爭債權讓與之事實，是原告已對被告取得系爭債權，又
    被告所開立訴外人永青公司可領取全額工程款一千零四十三萬元之系爭支票，原
    告並無同意被告可將系爭支票交由訴外人永青公司領款後，再分配工程款，則被
    告將系爭支票交予訴外人永青公司，不符合清償之「給付對象」，亦不符合清償
    之「給付內容」，不生清償之效力，爰依債權讓與之法律關係，提起本件訴訟等
    語。
二、被告則以：被告於九十二年八月二十二日接獲原告之系爭債權讓與通知後，即於
    九十二年九月十日召開董事會，並由原告之法定代理人甲○○及其夫陳俊隆與訴
    外人永青公司之代表李宗杰三人共同至被告學校提出會同請款證明書，請領該期
    全額工程款一千零四十三萬元，被告並於當日簽發支付工程款一千零四十三萬元
    之系爭支票一紙，嗣被告董事李榮信於九十二九月十二日上午九時許，在台南市
    ○○路之彰化銀行交付系爭支票予訴外人永青公司之代表李宗杰（即瑞懿公司之
    法定代理人呂月玲之配偶）時，被告董事李榮信即向在場之原告之法定代理人甲
    ○○夫妻、王志光及訴外人瑞懿公司之法定代理人呂月玲、訴外人永青公司之代
    表李宗杰等人說明，被告之工程契約係與訴外人永青公司簽訂，因此系爭支票應
    交付予訴外人永青公司，至於訴外人永青公司、瑞懿公司與原告間如何分配由渠
    等自行處理，當時均無人異議，被告董事李榮信乃當場將系爭支票交予訴外人永
    青公司之代表李宗杰，而完成支付工程款之手續，嗣後原告與訴外人永青公司及
    瑞懿公司間如何處理分配款項，此與被告無關，原告於被告董事李榮信交付系爭
    支票予訴外人永青公司時，既不為反對之意思，則其事後未分得款項，係原告與
    訴外人永青公司或瑞懿公司間之關係，不能再向被告有所請求等語，資為抗辯。
三、本件有關原告主張：其於九十二年四月十一日與訴外人永青公司簽訂債權轉讓同
    意書，約定訴外人永清公司將其承包被告學校科技大樓建築工程款中之系爭八百
    萬元債權讓與原告，而代為清償訴外人瑞懿公司積欠原告之債務，原告並於九十
    二年八月二十二日以存證信函將系爭債權讓與之事實通知被告知悉一節，業據提
    出債權轉讓同意書、掛號郵件查單、存證信函各一件為證（見本卷第二八、五四
    至五五頁），並經證人呂月玲、李宗杰證稱屬實（見本院卷第三九、四二頁），
    且為被告所不爭執，堪信為真實。至於，原告主張被告於收受系爭債權讓與通知
    後，迄未清償系爭債權等情，則為被告所否認，並以前揭情詞置辯。茲查：
（一）按債權之讓與，依民法第二百九十七條第一項之規定，雖須經讓與人或受讓人
      通知債務人始（對債務人發）生效力，但不以債務人之承諾為必要，而讓與之
      通知，為通知債權讓與事實之行為，原得以言詞或文書為之，不需何等之方式
      ，故讓與人與受讓人間成立債權讓與契約時，債權即移轉於受讓人，除法律另
      有規定外，如經讓與人或受讓人通知債務人，即生債權移轉之效力（最高法院
      四十二年台上字第六二六號判例意旨參照）。次按當事人主張有利於己之事實
      ，就其事實有舉證之責任，民事訴訟法第二百七十七條定有明文。又原告於起
      訴原因已有相當之證明，而被告於抗辯事實即應負證明之責，倘無確實證明方
      法或僅以空言爭執者，當然認定其抗辯事實非真正，即應為被告不利益之裁判
      （最高法院十八年上字第二八五五號、三十二年上字第三一六五號、六十九年
      臺上字第三五四六號判例、九十一年度台上字第四六三號判決意旨參照）。
（二）查被告收受原告以存證信函所為之系爭債權讓與通知後，即於同年八月二十七
      日以存證信函回覆原告稱：「（一）現在永青公司對本校尚無工程款債權；（
      二）今後如有債權讓與情事，請弘大易有限公司會同永青公司前來辦理領款手
      續，以符本校付款程序」等語，有兩造不爭之台南三支郵局第二０七號存證信
      函一件在卷可稽（見本院卷第五二頁），可知，原告於通知被告有關系爭債權
      讓與之事實時，系爭債權縱可認為尚未存在，然被告既自陳訴外人永青公司於
      九十二年九月上旬，依完成之被告學校科技大樓建築工程進度，已可領取工程
      款一千零四十三萬元，且被告於九十二年九月十日召開董事會，原告之法定代
      理人甲○○及其夫陳俊隆與訴外人永青公司之代表李宗杰三人即共同至被告學
      校提出會同請款證明書，請領工程款一千零四十三萬元，被告並於當日簽發支
      付工程款一千零四十三萬元之系爭支票一紙等語明確，準此，原告與訴外人永
      青公司間於系爭債權讓與時，系爭債權縱尚未存在，被告於九十二年八月二十
      二日受系爭債權讓與之通知時，固得拒絕給付而不負清償責任，然被告於九十
      二年九月十日召開董事會時，原告與訴外人永青公司之代表李宗杰既共同至被
      告學校提出會同請款證明書，被告並於當日簽發系爭支票以支付工程款，可徵
      ，至遲於九十二年十月十日，系爭債權即已確定存在，而系爭債權讓與之事實
      又為被告所知悉，則原告即為系爭債權之有受領權人，從而，債務人即被告僅
      得以受讓人即原告為債權人而為給付，自不得再向讓與人為清償或其他免責之
      行為，始生清償之效力。
（三）又原告主張被告董事李榮信於九十二九月十二日上午九時許，在台南市○○路
      之彰化銀行交付系爭支票予訴外人永青公司之代表李宗杰，訴外人李宗杰再將
      系爭支票交由訴外人瑞懿公司之法定代理人呂月玲完成兌領手續一節，核與證
      人李宗杰、呂月玲分別證稱：「九月十二日我與呂月玲、李榮信、原告法代夫
      婦、王志光到彰化銀行（西門路），李榮信當著大家的面將支票交給我，我再
      交給呂月玲，在九月十二日下午，已確實由瑞懿領取了一千零四十三萬元」、
      「我有到彰化銀行（西門路），現場還有李榮信、李宗杰、原告法代夫婦、王
      志光，當時由李榮信將系爭支票交給李宗杰，李宗杰再將支票交給我去櫃台兌
      領，當天上午，被告尚未將款項存入銀行，所以我無法從櫃台取得款項，因此
      我當天就將系爭支票帶回公司，後來已經兌領了」等語相符（見本院卷第三九
      、四二頁），堪認原告尚未自被告處獲得系爭債權之清償。對此，被告雖辯稱
      ：原告已同意伊董事李榮信將系爭支票交予訴外人永青公司之代表李宗杰，再
      由原告與訴外人永青公司及瑞懿公司自行處理分配款項云云，然此既為原告所
      否認，揆諸前揭判決意旨，依舉證責任分配原則，自應轉換由被告就所抗辯之
      事實負舉證責任，乃屬當然。
（四）查證人即被告董事李榮信於本院先後一致證稱：「系爭一千零四十三萬元的支
      票是在九月十日當天簽發，當時原告有表明永青公司簽立會同請款證明書時，
      不得將支票交給永青公司」、「開完董事會之後原告與永青要去總務處蓋會同
      請款證明書，才能夠辦理請款手續，等他們蓋了會同請款證明書之後，總務處
      就簽發一張支票，因為時間太晚沒辦法去銀行領錢，當時原告確實有請我保留
      該張支票，等十二日再辦理付款」等語明確（見本院卷第三八、六三頁），此
      亦經證人即訴外人永青公司承攬被告學校科技大樓建築工程之紮鋼筋廠商王至
      光證稱：「原告法代的配偶陳俊隆當天有跟李榮信講說，要將該紙支票放在李
      榮信那邊，不可以交給李宗杰，因為當天我本來要去領工程款五十萬元‧‧‧
      董事會有開一張票，這張票面金額裡面其中有五十萬元要給我」等語屬實（見
      本院卷第六一頁），是以，原告於被告簽發系爭支票後，既已明確告知被告董
      事李榮信暫時保留系爭支票，不得將之交予證人李宗杰，可徵，本件原告之真
      意乃係要求被告於九十二年九月十二日辦理系爭債權之清償事宜甚明，則被告
      辯稱伊於九十二年九月十二日將系爭支票交予證人李宗杰時，已獲被告同意云
      云，顯與常情不符，已難信被告所執之辯解為真實；況證人李榮信另證稱：「
      當時原告法代夫婦與李宗杰在董事會時，經董事會查明李宗杰有無積欠原告款
      項時，李宗杰並沒有表示任何意見，我們董事會的決議是基於契約關係錢還是
      交給永青公司，至於永青與原告間如果去分配款項與我們無關」等語（見本院
      卷第六二頁），證人李宗杰亦證稱：「當時（即九十二年九月十二日）李榮信
      並無表示系爭支票一千零四十三萬元中的八百萬元是要給原告」等語在卷（見
      本院卷第四三頁），可知，被告於受系爭債權讓與之通知後，仍執意將包含系
      爭債權在內之系爭支票交予證人李宗杰，甚而證人李榮信於系爭支票時，證人
      李宗杰仍未經證人李榮信告知原告可取得系爭支票金額中之八百萬元款項，準
      此，證人李宗杰猶無從知悉原告可自系爭支票金額分配其中八百萬元款項，則
      被告辯稱原告已同意伊將系爭支票交予證人李宗杰兌領後，再由原告與訴外人
      永青公司、瑞懿公司自行分配云云，尚難採信。
（五）又原告法定代理人陳稱：「‧‧‧九十二年十二月十二日當天，我、陳俊隆、
      李榮信、呂月玲、李宗杰、王志光在現場，李榮信沒有跟我講任何話就離開，
      後來我看到呂月玲往銀行走進去，我就跟呂月玲走進去，我不知道呂月玲進去
      做什麼事情，後來呂月玲走出銀行後我跟著走出銀行，我就沒有看到李榮信，
      我先生說李榮信有事先走，他們都離開後，我、陳俊隆、王志光還是留在現場
      等，在等候李榮信這段期間，我們有打電話與他聯繫，李榮信表示叫我們跟李
      宗杰要錢，我們表示錢應該是被告要支付我們，而不是由李宗杰來支付，被告
      李榮信也表示他會告知李宗杰將款項支付給我們，等到下午二點多，李榮信還
      是沒有出現付給我們錢，我們就離開了」等語；此與證人即原告法定代理之配
      偶陳俊隆證稱：「九月十二日上午九時，我與我太太及王志光到銀行，當時我
      們看到呂月玲、李宗杰、李榮信到場，然後李榮信表示他有事情要先離開，我
      有看到李榮信有交東西（至於是否係爭支票，我不敢確定）給李宗杰，李榮信
      離開後李宗杰就跟著離開，呂月玲有進到銀行櫃檯，當時我在外面不清楚她進
      去做什麼，後來呂月玲也離開了，我跟我太太及王志光還在那邊等李榮信來付
      錢給我們，李榮信都沒有出現，在等候的期間我們有聯絡李榮信，告知他我們
      還在現場等，而且他還沒有付款，他表示他在忙，我們等到二點多就離開」等
      語；及證人王志光證稱：「‧‧‧當天中午我就打電話問李榮信，說李忠杰夫
      婦不見了，李榮信表示他要跟李忠杰聯繫，到了當天下午一點左右，李忠杰打
      電話給我叫我到瑞懿公司去，我到瑞懿去，他表示今天沒有錢可以領了，我就
      立刻掉頭離開回彰銀去載原告法代夫婦二人離開，我跟原告法代夫婦二人都沒
      有領到錢」等語（見本院卷第四十至四一、六十頁），均互核相符，參以，證
      人呂月玲前開所證：「當時由李榮信將系爭支票交給李宗杰，李宗杰再將支票
      交給我去櫃台兌領，當天上午，被告尚未將款項存入銀行，所以我無法從櫃台
      取得款項，因此我當天就將系爭支票帶回公司」之詞，則綜合上開陳詞，倘原
      告確有同意被告將系爭支票交由證人李宗杰兌領，並同意事後自行分配系爭支
      票之金額，則原告與證人王志光豈有放任證人呂月玲自行將系爭支票攜回瑞懿
      公司之可能？況原告與證人王志光既已目睹證人呂月玲攜帶系爭支票返回瑞懿
      公司，衡情，原告及證人王志光當與會同證人呂月玲返回瑞懿公司商討領款事
      宜，豈有留在現場枯等被告董事李榮信前來付款之理？此益徵被告上開所辯，
      並非實情，自無可採。
（六）綜上，被告所辯原告已同意伊將系爭支票交予證人李宗杰兌領云云，並未舉證
      以實其說，而無可採，則原告於受系爭債權之讓與通知後，並未向系爭債權之
      受讓人即原告為清償，自不生清償之效力。至於被告另辯稱應查明訴外人瑞懿
      公司僅欠原告二百餘萬元云云，然者，系爭債權係由訴外人永青公司讓與原告
      ，本與訴外人瑞懿公司積欠原告之款項若干無關，且訴外人永青公司與原告於
      系爭債權讓與合意時，即生債權讓與之效力，縱原告因而有超額受領債權之情
      事，亦屬訴外人永青公司與原告間應如何求償之事，而與系爭債權之讓與無涉
      ，是被告所辯上開應調查之事項，核無必要，併予敘明。
五、按給付無確定期限者，債務人於債權人得請求給付時，經其催告而未為給付，自
    受催告時起，負遲延責任。其經債權人起訴而送達訴狀，或依督促程序送達支付
    命令，或為其他相類之行為者，與催告有同一之效力；民法第二百二十九條第二
    項定有明文；又遲延之債務，以支付金錢為標的者，債權人得請求依法定利率計
    算之遲延利息。但約定利率較高者，仍從其約定利率；而應付利息之債務，其利
    率未經約定，亦無法律可據者，週年利率為百分之五；亦為同法第二百三十三條
    第一項及第二百零三條所明定。查本件原告請求被告給付之金額，並未定有給付
    期限，原告亦未催告被告為本件給付，且未約定利率，依上開規定，本件原告請
    求被告給付之遲延利息，應自民事起訴狀繕本送達被告之翌日起，按週年利率百
    分之五計算之利息，始為合法。準此，本件原告之民事起訴狀繕本係於九十二年
    十月十七日送達於被告，有本院送達證書一紙在卷可憑（見本院卷第十五頁），
    則原告請求被告給付之遲延利息，於自九十二年十月十八日起至清償日止，按週
    年利率百分之五計算利息之範圍內，為有理由，逾此所為之請求，為無理由，不
    應准許。
六、綜上所述，原告以將系爭債權讓與之事實通知被告，被告仍執意將系爭支票交予
    訴外人永青公司，而未清償原告所受讓之系爭債權，則被告所為之任意給付行為
    ，對於原告自不生清償之效力。從而，原告依債權讓與之法律關係，請求被告給
    付如主文第一項所示之金額，為有理由，逾此所為之請求（即自九十二年八月二
    十二日起至九十二年十月十七日止，按週年利率百分之五計算之遲延利息），為
    無理由，應予駁回。
七、兩造陳明願供擔保，分別聲請宣告假執行及免為假執行，經核均無不合，爰分別
    酌定相當之擔保金額准許之。至於原告其餘假執行之聲請，因訴之駁回而失所附
    麗，不予准許，併予駁回。
八、兩造其餘之攻擊或防禦方法及証據，經本院斟酌後，認為均與本判決之結果不生
    影響，自無逐一詳予論駁之必要，併此敘明。
九、據上論結，本件原告之訴，為一部有理由，一部無理由，依第七十九條、第三百
    九十條第二項、第三百九十二條第二項、第三項，判決如主文。
中　　　華　　　民　　　國　　九十三　　年　　　三　　　月　　二十四　　日
                                臺灣臺南地方法院民事第一庭
~B審判長法官　李文賢
~B法　　　官　吳坤芳
~B法　　　官　張銘晃
右為正本係照原本作成。
如對本判決上訴，須於判決送達後廿日內向本院提出上訴狀。
中　　　華　　　民　　　國　　九十三　　年　　　三　　　月　　二十九　　日
~B法院書記官　鄭吉裕
